【裁判字號】    98,小上,5
【裁判日期】    980629
【裁判案由】    清償債務
【裁判全文】
臺灣雲林地方法院民事判決               98年度小上字第5號
上  訴  人  甲○○
被  上訴人  台灣新光商業銀行股份有限公司
                      7、28、30樓
法定代理人  丙○○
被  上訴人  新光行銷股份有限公司
法定代理人  乙○○
上列當事人間請求清償債務事件，上訴人對於中華民國98年3 月
25日本院虎尾簡易庭98年度虎小字第35號第一審判決提起上訴，
本院判決如下：
    主    文
上訴駁回。
第二審訴訟費用新臺幣壹仟伍佰元由上訴人負擔。
    理    由
一、按對於小額程序之第一審裁判之上訴，非以其違背法令為理
    由，不得為之；上訴狀內應記載上訴理由，表明：原判決所
    違背之法令及其具體內容、依訴訟資料可認為原判決有違背
    法令之具體事實，民事訴訟法第436 條之24 第2 項、第436
    條之25分別定有明文。又依民事訴訟法第436 條之32第2 項
    準用同法第468 條及第469 條之規定，所謂判決違背法令係
    指判決不適用法規或適用不當者而言，且判決有同法第 469
    條第1 款至第5 款情形之一者，為當然違背法令。是當事人
    以小額程序之第一審判決違背法令為理由提起上訴時，就原
    判決如何不適用法規或適用法規不當，其上訴狀或理由書應
    有具體之指摘，並揭示該法規之條項或其內容，若係成文法
    以外之法則，應揭示該法則之旨趣，倘為司法院解釋或最高
    法院之判例，則應揭示該判解之字號或其內容，如依民事訴
    訟法第469 條第1 款至第5 款所列各款事由提起上訴者，其
    上訴狀或理由書應揭示合於該條款之事實，若小額訴訟程序
    上訴人之上訴狀或理由書未依上述方法表明者，自難認已對
    原判決之違背法令有具體之指摘，其上訴即不合法（最高法
    院71年度台上字第314 號判例意旨參照）。又取捨證據認定
    事實屬於事實審法院之職權，若其認定並不違背法令，即不
    許任意指摘其認定不當，以為上訴理由（最高法院28年度上
    字第1515號判例意旨參照）。次按小額程序之第二審判決，
    依上訴意旨足認上訴為無理由者，得不經言詞辯論為之，民
    事訴訟法第436 條之29第2 款亦有規定。本件上訴人主張原
    審判決違反民事訴訟法第199 條及第277 條、民法第153 條
    及第532 條、消費者保護法第11條之1 及第12條等規定，實
    有判決不適用法規或適用不當之違背法令。核其上訴理由，
    堪認對於其所主張原第一審小額判決違背法令之情事，已有
    具體之指摘，是上訴人提起本件上訴，應認為已具備合法要
    件。
二、被上訴人於原審起訴主張：上訴人於日前購買商品，委由被
    上訴人新光行銷股份有限公司（原名誠泰行銷股份有限公司
    ，以下簡稱新光行銷公司）向被上訴人台灣新光商業銀行股
    份有限公司（原名誠泰商業銀行股份有限公司，以下簡稱新
    光銀行）辦理消費性商品貸款新臺幣（下同）36,000元，約
    定分36期清償，並自民國94年8 月23日起每月償還1,000 元
    ，用以支付商品之總價款。詎上訴人自94年9 月23日起即未
    繼續按期繳款，依消費性商品貸款約定書，上訴人遲延付款
    已逾30日，業已喪失期限利益，全部分期債務視為到期，並
    應自逾期之日起，按週年利率20% 計算遲延利息。因上訴人
    遲未繳款，被上訴人新光行銷公司依利害關係第三人身分，
    自94年10月23日起至95年8 月23日止，陸續向被上訴人新光
    銀行代償共計11,000元，依民法第312 條規定，得於清償之
    限度內承受被上訴人新光銀行之權利，另上訴人積欠被上訴
    人新光銀行之貸款餘額尚有12,000元，為此請求上訴人清償
    債務，並聲明：上訴人應分別給付被上訴人新光銀行、新光
    行銷公司12,000元、11,000元，及均自94年9 月23日起至清
    償日止，按週年利率20%計算之遲延利息等語。
三、上訴意旨略以：
  (一)民事訴訟法第199 條第2 項規定為審判長之闡明權，且為其
    義務，原審對於訴訟關係未盡此項必要之處置，違背闡明義
    務，其訴訟程序即有重大瑕疵，而基此所為之判決亦屬判決
    理由不備之違背法令，故原審有違反民事訴訟法第199 條第
    2 項之違法。
  (二)又上訴人與被上訴人新光銀行間就消費借貸之意思表示並未
    達成一致，亦未與被上訴人新光行銷公司成立委任關係，至
    被上訴人所提出之誠泰行銷申請表（下稱系爭申請表），其
    內容明確表示為上訴人向巔峰公司以分期付款方式購買電信
    商品，自始即無被上訴人在內，然原審竟以系爭申請表為判
    決唯一證據，而未命被上訴人提出其他證據，即認定上訴人
    委託被上訴人新光行銷公司向被上訴人新光銀行辦理貸款，
    自有違反民事訴訟法第277 條前段、民法第153 條第1 項、
    第532 條之規定。
  (三)再者，原判決完全忽視消費者保護法之規定，對於系爭申請
    表未賦予上訴人合理審閱期間，且內容光怪陸離等情未加審
    酌，即依顯失公平而屬無效之系爭申請表內容為判決依據，
    顯有違背消費者保護法第11條之1 第1 、2 項、第12條規定
    之謬誤。
  (四)此外，行政院金融監督管理委員會（下稱金管會）於93年10
    月13日即以金管銀(三)字第0933000720號函請所屬第三組向銀
    行公會表示：「……部分銀行與其委外行銷公司為節省成本
    ，將消費性商品貸款契約書與商品買賣契約併入同一申請表
    內載列，易造成民眾誤填或經銷商冒名於消費性貸款契約書
    填寫相關資料，為避類似紛爭再度發生，各銀行辦理類似業
    務時，應將分期清償之貸款契約，與分期付款之買賣契約分
    離」等語，而系爭申請表簽署時間為94年2 月15日，已在上
    開函釋之後，益見被上訴人行為之不法。
  (五)被上訴人之說明避重就輕，對於上訴人認定本件簽署之契約
    為「分期付款買賣契約書」，並非「消費性商品貸款契約書
    」，及私自於消費性貸款契約書中填寫貸款金額涉嫌偽造文
    書等質疑並未提出解釋。
  (六)無論分期付款買賣契約書或消費性商品貸款契約書，雖其內
    容無疑為敘述銀行與上訴人之關係，然簽署者顯非當事人，
    被上訴人新光銀行與上訴人對於契約內容並未達成合意，契
    約自屬無效。
  (七)上訴人始終認定本件係以分期繳付購買電信，並非繳付被上
    訴人所謂消費性信貸之債款，再者，據悉一般金融機構辦理
    信用貸款，核貸後必須要求消費者開立帳戶，並按月由該帳
    戶存款中扣帳，目前市場並無使用他家信用卡支付信貸債款
    之機制。
  (八)被上訴人與訴外人巔峰電信公司之合作關係絕非僅限於轉介
    貸款客戶，原始誠泰行銷申請書之樣式顯然為一般彩色印刷
    之廣告DM而非正式文件，取名「誠泰購物戀」為專案名稱，
    其內容又出現多家廠商商標與手機圖案，為多家廠商聯合行
    銷，意圖甚明。當初甚多會員嘗試向被上訴人新光銀行提出
    終止契約，均遭該銀行要求消費者必須先與被上訴人完成退
    貨手續，顯見其二者之關連性，而被上訴人應負之連帶責任
    絕不可以「廠商與客戶間之買賣糾紛或消費爭議…實與被上
    訴人無涉」等語搪塞。
  (九)現今社會交易型態，於分期付款買賣，如企業經營者為提升
    無力購買消費者之慾望，並強化其對價金債權之受償，通常
    會居間介紹特定金融機構，由企業經營者處可直接取得該金
    融機構之申請貸款表格，或以該金融機構之貸款條件、貸款
    金額為其廣告之內容，在此情形下，消費者於交易之初雖有
    選擇以一次現金給付之方式購買商品或服務，或選擇以分期
    付款方式給付之自由，惟一旦消費者選擇以分期付款繳付者
    ，衡諸一般交易情形，於交易當下消費者就其申請貸款之對
    象即已特定為與經銷商簽訂業務合作契約之特定金融機構，
    易言之，消費者實際上並無從選擇其所申辦貸款之對象。自
    整體交易秩序之觀察而言，應認該企業經營者與金融機構就
    該交易於經濟上實存在一緊密關係，從而結合成一體以進行
    營業活動，共同獲取利益。
  (十)退萬步言，系爭申請表雖經上訴人簽名，惟上訴人係以購買
    服務之意思在預先擬定之申請書上簽名，因此系爭申請表有
    定型化契約相關規定之適用，上訴人自得主張委任契約與消
    費借貸契約部分不構成契約之內容，上訴人未與被上訴人新
    光銀行成立消費借貸契約，被上訴人新光銀行亦無從將債權
    讓與予被上訴人新光行銷公司，故被上訴人對於上訴人並無
    任何債權存在。
  (十一)並聲明：1.原判決廢棄。2.被上訴人在第一審之訴及其假執
    行聲請均駁回。3.訴訟費用由被上訴人負擔。4.確認被上訴
    人誠泰行銷股份有限公司（應為新光行銷公司之誤載）對於
    上訴人之債權金額及該債權金額所生之遲延利息及違約金等
    債權不存在。
四、本院之判斷：
  (一)按對小額訴訟程序之第一審判決提起上訴，應以判決違背法
    令為理由始得為之，惟以小額訴訟程序之第一審判決不備理
    由或理由矛盾為由者，尚非在准許提起上訴之列，此觀諸民
    事訴訟法第436 之32僅準用同法第468 條、第469 條第1 款
    至第5 款之規定，而不準用同法第469 條第6 款之規定甚明
    。上訴人指稱原審法官於審判程序中未盡闡明義務，而有判
    決不備理由之違背法令等語，然揆諸上揭法條規定及說明，
    上訴人據此為本件上訴理由，於法自有未合，應予駁回。再
    者，民事訴訟法第199 條規定審判長之闡明義務或闡明權之
    行使，應限於辯論主義範疇，故審判長並無闡明令當事人提
    出新訴訟資料之義務（最高法院87年度台上字第901 號判決
    要旨參照），就本件而言，被上訴人於原審所主張之訴訟關
    係並無不明確之處，實難認原審有何未盡闡明義務之處，至
    於上訴人可提出何種證據或為如何之答辯本非原審所應闡明
    之範圍，故核原審亦無上訴人所稱違反民事訴訟法第199 條
    闡明義務之情形。因此，原審判決應無違背法令，上訴人此
    部分之上訴為無理由。
  (二)次按當事人主張有利於己之事實者，就其事實有舉證之責任
    。但法律別有規定者，或依其情形顯失公平者，不在此限，
    民事訴訟法第277 條定有明文。又當事人互相表示意思一致
    者，無論其為明示或默示，契約即為成立；受任人之權限，
    依委任契約之訂定。未訂定者，依其委任事務之性質定之。
    委任人得指定一項或數項事務而為特別委任，或就一切事務
    ，而為概括委任，民法第153 條第1 項、第532 條亦有明定
    。本件上訴人雖主張原判決違背民事訴訟法第277 條前段、
    民法第153 條、第532 條之規定等語。惟查，被上訴人於原
    審所提系爭申請表之申請人簽名欄上方之約定事項第1 項已
    載明：「申請人及特約商（經銷商）同意……，或委由誠泰
    行銷股份有限公司代申請人向誠泰商業銀行申請消費性商品
    貸款，用以支付其向特約商（經銷商）購買消費性商品之分
    期付款總價款；……」等文（見原審卷第3 頁）；消費性商
    品貸款約定書（下稱系爭貸款約定書）第5 條更約定：「申
    請人（借款人）同意按申請表所載繳款方式委託誠泰行銷股
    份有限公司代申請人向誠泰商業銀行依約清償貸款，且以此
    為委託之證明」等文（見原審卷第3 頁反面），足見上訴人
    已委託被上訴人新光行銷公司向被上訴人新光銀行申請消費
    性貸款，於被上訴人新光銀行核貸並撥付款項予訴外人巔峰
    公司時，應認上訴人與被上訴人新光銀行間之消費借貸意思
    表示已達成一致，被上訴人於原審所為舉證，並無不足，原
    審依系爭申請表及貸款約定書而為上開認定，自無違誤。是
    上訴人主張原判決有民事訴訟法第277 條、民法第153 條及
    第532 條規定之違反，洵有未洽，殊非可取。
  (三)再按企業經營者與消費者訂立定型化契約前，應有30日以內
    之合理期間，供消費者審閱全部條款內容。違反前項規定者
    ，其條款不構成契約之內容。但消費者得主張該條款仍構成
    契約之內容，消費者保護法第11條之1 第1 、2 項、第12條
    分別定有明文。又前開審閱期間條款之目的在給予消費者充
    分瞭解契約內容之機會，並規範企業經營者不得在未給予消
    費者審閱契約內容之機會前，限制消費者簽訂契約之時間，
    以避免消費者於匆忙間不及瞭解其依契約所得主張之權利及
    應負擔之義務，致訂立顯失公平之契約而受有損害，故只須
    消費者於簽約前已充分瞭解該契約之權利義務關係，或有可
    認其能認識契約權利義務關係之合理審閱期間，即不得引用
    上開規定而主張契約無效。是以企業經營者如未限制消費者
    必須於何時簽名，何時將契約書交回，應認企業經營者已留
    予消費者合理之契約審閱期間，即便消費者未看清該契約之
    內容，即於契約書上簽名並交回契約書，然消費者非不得於
    簽名前就契約書之內容，詳加閱讀。其不為此之圖，卻於完
    全瞭解契約內容前即於契約書上簽名，係對自身權利之拋棄
    ，尚非法所不許，亦不影響其簽名之效力。上訴人固主張原
    審判決違背消費者保護法第11條之1 第1 、2 項、第12條之
    規定。惟查，系爭申請表約定事項欄第7 條及系爭貸款約定
    書第18條分別明確載明：「申請人、連帶保證人及特約商（
    經銷商）關於本申請表、分期付款買賣契約書及消費性商品
    貸款契約書之所有條款，於簽署前均已經合理天數詳細審閱
    ，且充分理解其內容，並同意共同遵守之」、「申請人（借
    款人）及其連帶保證人業經合理期間（七天以上）詳細閱讀
    本契約及相關說明事項，…」等文，且經上訴人於前開「申
    請人中文正楷簽名」欄位簽名確認，足見訴外人巔峰公司將
    系爭申請書及貸款約定書交付上訴人時，並未限制上訴人必
    須於何時簽名，何時將契約書交回。參諸前開說明，應認受
    任人即被上訴人新光行銷公司，及貸與人即被上訴人新光銀
    行均已留予上訴人合理之契約審閱期間，即便上訴人未看清
    該契約之內容，即於系爭申請表及貸款約定書上簽名並交回
    ，亦不得嗣後再引用消費者保護法第11條之1 第2 項規定主
    張系爭申請書及貸款約定書無效。再者，上訴人僅泛言系爭
    申請書及貸款約定書內容光怪陸離，並未具體指明有何違反
    消費者保護法第12條規定而屬無效之情形，而本院綜觀系爭
    申請書及貸款約定書約定內容，亦難認有何合於消費者保護
    法第12條所列情形。是以，上訴人主張原審判決違背消費者
    保護法第11條之1 第1 、2 項、第12條之規定一節，亦非可
    採。
  (四)上訴人復執金管會於93年10月13日以金管銀(三)字第09330007
    20號函釋內容為據，主張系爭申請書及貸款約定書不法等語
    。但查，上開金管會之函釋僅足認係金融主管機關對於該類
    問題所為主管業務之訓示，上開函釋內容在尚未成為我國有
    效之法律、判例或解釋之前，僅具參考之價值，自無拘束審
    判機關之效力。職故，原審縱未予以適用，亦難據此論斷原
    判決有何違背法令之情形。
  (五)末按小額訴訟程序之當事人於第二審程序不得為訴之變更、
    追加或提起反訴，民事訴訟法第436 條之27定有明文，蓋為
    貫徹小額程序之簡速性，避免因當事人於上訴程序為訴之變
    更、追加或提起反訴而延滯訴訟，小額事件之第二審法院應
    按第一審之訴訟資料，審核其訴訟程序及判決內容有無違背
    法令。查上訴人於原審答辯之聲明，並未包括確認被上訴人
    誠泰行銷股份有限公司（應為新光行銷公司之誤載）對於上
    訴人之債權金額及該債權金額所生之遲延利息及違約金等債
    權不存在部分，業經本院核閱原審卷宗查明屬實，則上訴人
    於本院復追加該項聲明，有違民事訴訟法第436 條之27規定
    ，本院自無庸加以審酌，併此敘明。
五、綜上所述，原審判決並無上訴人上開所指適用法律錯誤之違
    背法令等情事。從而，被上訴人依據消費借貸契約之法律關
    係，請求上訴人分別給付被上訴人新光銀行、新光行銷公司
    12,000元、11,000元，及均自94年9 月23日起至清償日止，
    按週年利率20% 計算之遲延利息，並依職權宣告假執行，與
    依上訴人之聲請，酌定擔保金額准免為假執行之宣告，為有
    理由，應予准許。原審基此為上訴人敗訴之判決，於法洵無
    違誤。上訴意旨仍執前詞，指摘原判決不當，求予廢棄改判
    ，為無理由，且依上訴意旨已足認上訴為無理由，爰不經言
    詞辯論，逕予駁回其上訴。
六、本件事證已臻明確，上訴人其餘主張、陳述及所提之證據，
    經審酌與本院前揭判斷不生影響，自無逐一詳予論駁之必要
    ，併此敘明。
七、末按於小額訴訟之上訴程序，法院為訴訟費用之裁判時，應
    確定其費用額，民事訴訟法第436 條之19第1 項、第436 條
    之32第1 項規定甚明。本件上訴人小額訴訟之上訴，既經駁
    回，關於第二審訴訟費用自應由上訴人負擔。查本件第二審
    訴訟費用，為上訴裁判費用1,500 元，揆諸上開規定，應由
    上訴人負擔，爰併予判決如主文第2 項所示。
八、據上論結，本件依上訴意旨足認上訴為無理由，依民事訴訟
    法第436 條之29第2 款、第436 條之32第1 項、第2 項、第
    436 條之19第1 項、第449 條第1 項、第78條，判決如主文
    。
中    華    民    國    98    年    6     月    29    日
                  民事第二庭    審判長法  官  黃一馨
                                      法  官  李秋瑩
                                      法  官  陳秋如
以上正本係照原本作成。
本判決不得上訴。
中    華    民    國    98    年    6     月    29    日
                                      書記官  蘇紋泙


司法院資訊處製作；財團法人民間司法改革基金會備份。
